【裁判字號】    99,交抗,790
【裁判日期】    990908
【裁判案由】    聲明異議
【裁判全文】
臺灣高等法院臺中分院刑事裁定         99年度交抗字第790號
抗  告  人
即受處分人  甲○○
上列抗告人因聲明異議案件，不服臺灣南投地方法院中華民國
99年7月16日所為裁定（99年度審交聲字第313號）提起抗告，
本院裁定如下：
    主  文
原裁定撤銷發回台灣南投地方法院。
    理  由
一、本件抗告意旨略以：受處人對於違規受罰之情事，並無推卸
    責任之意，惟本件原處分機關所寄發之裁決書並非本人簽收
    ，簽收人印章雖蓋用受處分人之妹「余衍祝」，惟收件人簽
    章處竟書明「姊」，經詢妹妹余衍祝（現已改名余宜庭），
    並未收受上開郵件，而受處分人姊領有身心障礙手冊（已歿
    ），原處分機關在未究明上開裁決書是否合法送達前即基於
    同一裁決書認受處分人未限期繳交罰鍰，而於92年6月22 日
    易處吊扣駕駛執照，再因未繳送駕駛執照，自92年7月7日起
    易處吊銷駕駛執照並逕行註銷駕駛執照，自有違誤，原審未
    查明上開送達是否合法，即逕予駁回本件異議，受處分人難
    以甘服，請求撤銷原裁定，另為適法之裁定。
二、按送達，於應受送達人之住居所、事務所或營業所為之，於
    應受送達處所不獲會晤應受送達人者，得將文書付與有辨別
    事理能力之同居人、受雇人或應送達處所之接收郵件人員，
    行政程序法第72條第1項前段、第73條第1項分別定有明文。
三、本件受處分人於91年7月22日因紅燈超越停止線遭員警舉發
    ，指定到案日期為91年8月6日，業經受處分人自承在卷，並
    有南投縣警察局舉發違反道路交通管理事件通知單1紙附卷
    可憑，受處分人未於指定到案日期到案，交通部公路總局中
    區監理所（南投監理站）乃於92年5月22日以JR0000000裁決
    書裁決受處分人罰鍰1800元，並記違規點數1點，並於同一
    裁決書裁決：上開罰鍰未於92年6月21日繳納自92年6月22日
    起易處吊扣駕駛執照2個月，並限於92年7月6日前繳送，92
    年7月6日未繳送，自92年7月7日起易處吊銷駕駛執照並註銷
    駕駛執照，且1年內不得重新考領，亦有上開裁決書1件附卷
    可憑，該裁決書於92年5月29日非由本人收受，而係他人持
    受處分人之妹余洐祝之便章簽收，並註明「姊」，有掛號郵
    件收件回執1份在卷可憑。
四、經查上開裁決書送達時受處分人之住所在南投縣埔里鎮○○
    里○○鄰○○路○段301巷57號，同戶之女性人口有曾美月、余
    衍美、余宜庭（改名前為余洐祝），依渠等年籍資料，該戶
    僅余衍美為其姊，而余洐祝則為其妹，有戶籍謄本1件附件
    可憑，姑不論上開郵件（裁決書）係余衍美或余洐祝簽收，
    該簽收章上之姓名與其上所記載「簽收人與受處分人之關係
    」既不相符，則該簽收人是否有辨別事理之能力即非無疑，
    尤以受處分人既於異議狀內指明余洐美否認有代簽上開郵政
    之情事，又受處分人之姊余洐美領有殘障手冊等情，自應究
    明本件送達程序是否合於法律之要件，在不能排除係受處分
    人之姊余洐美持余洐祝之便章領收之情形下，自應察明其姊
    余洐美是否確實領有殘障手冊？該殘障情形是否影響其辨別
    事理之能力？又持他人便章蓋章之送達程序是否合法有效，
    原審以上開回執中有余洐祝之便章，逕認該郵件為有辨別事
    理能力之余洐祝簽收，係送達人誤植其與受處分人之關係，
    而認本件異議已逾法定期限逕予駁回受處分人之異議，致無
    從就原處分之適法與否為審究，難認已盡調查之能事。
五、次按「為使行政行為遵循公正、公開與民主之程序，確保依
    法行政之原則，以保障人民權益，提高行政效能，增進人民
    對行政之信賴，特制定本法」、「本法所稱行政程序，係指
    行政機關作成行政處分、締結行政契約、訂定法規命令與行
    政規則、確定行政計畫、實施行政指導及處理陳情等行為之
    程序」，行政程序法第1條及第2條分別定有明文。是行政機
    關之行政行為若無特別的排除行政程序法適用之明文規定，
    自應受行政程序法之規範（司法院大法官會議釋字第423號
    解釋意旨參照）。是交通部公路總局依據該局之組織條例第
    8條規定制定交通部公路總局各區監理所組織通則，規範各
    區監理所組織，因此各區監理所依據修正前（以下均同）道
    路交通管理處罰條例第92條第3項規定，所訂定之違反道路
    交通管理事件統一裁罰基準及處理細則，對於違反交通規則
    之裁決，自屬行政處分，亦應受行政程序法之規範。再按行
    政行為應受法律及一般法律原則之拘束。行政行為之內容應
    明確。行政行為，非有正當理由，不得為差別待遇。行政行
    為，應依下列原則為之：(1)採取之方法應有助於目的之達
    成；(2)有多種同樣能達成目的之方法時，應選擇對人民權
    益損害最少者；(3)採取之方法所造成之損害不得與欲達成
    目的之利益顯失均衡。此觀行政程序法第4條、第5條、第6
    條、第7條、第110條第4項、第111條第6款、第7款之規定甚
    明。此即為行政法之比例原則，一般皆以此原則充當內在界
    限，就行政處分而言，亦需就具體個案，衡量其方法與目的
    間是否均衡。又由行政程序法第96條第1項第6款規定可知，
    行政處分以書面為之者，其中應記載事項之一即包含「表明
    其為行政處分之意旨及不服行政處分之救濟方法、期間及其
    受理機關」在內。另依道路交通管理事件統一裁罰基準及處
    理細則第45條規定：「違反道路交通管理事件，於行為人到
    案聽候裁決者，處罰機關經裁決後，應宣示裁決內容，並將
    聲明異議期間及提出書狀之機關，於宣示時一併告知，且記
    載於裁決書。違反道路交通管理事件，行為人不依規定自動
    繳納罰鍰，或不依通知限期到案，處罰機關逕行裁決者，得
    不宣示。但應依前項規定於裁決書載明應記載事項，並送達
    受處分人」，此規定即與上開行政程序法第96條第1項第6款
    規定之意旨相符，且其中亦強調「應依前項規定於裁決書載
    明應記載事項，並送達受處分人」。申言之，行政程序法中
    所重視之教示制度，於違反交通規則之裁決非但亦須為同一
    之適用，尚且須要特別注意遵守，除確保依法行政之原則外
    ，同時俾便人民於不服時能依其教示適時提出救濟，以保障
    人民權益，再觀諸違反道路交通管理事件統一裁罰基準及處
    理細則第43條規定：「違反道路交通管理事件之裁決，應參
    酌舉發違規事實、違反情節、稽查人員處理意見及受處分人
    陳述，依基準表裁處，不得枉縱或偏頗。違反道路交通管理
    事件裁決書處罰主文欄，應依基準表記明處罰種類，並依下
    列規定填註：一、罰鍰金額應以中文大寫記載。二、沒入處
    分應記明沒入物名稱、及可資辨識該沒入物之資料（型號、
    規格、尺寸等）。三、吊扣汽車牌照、駕駛執照或執業登記
    證處分，應記明應受吊扣之汽車牌照、駕駛執照或執業登記
    證名稱、號碼及吊扣期間。四、吊銷、註銷或扣繳汽車牌照
    、駕駛執照或廢止執業登記等處分，應記明各該處分種類及
    標的名稱、號碼。前項裁決書內容有增、刪、塗改之部分應
    加蓋處罰機關校正章戳」；而同細則第45條規定：「違反道
    路交通管理事件，於行為人到案聽候裁決者，處罰機關經裁
    決後，應宣示裁決內容，並將聲明異議期間及提出書狀之機
    關，於宣示時一併告知，且記載於裁決書。違反道路交通管
    理事件，行為人不依規定自動繳納罰鍰，或不依通知限期到
    案，處罰機關逕行裁決者，得不宣示。但應依前項規定於裁
    決書載明應記載事項，並送達受處分人」；又同細則第46條
    規定：「裁決書於當場宣示後交付受處分人，並於送達簿上
    簽名或蓋章；拒絕簽收者，記明其事由，視同已交付。逾期
    不到案逕行裁決者，裁決書應於裁決後3日內派員送達或掛
    號郵寄受處分人。派員送達者，並取具送達證附卷」，其中
    要求監理所將處罰主文記載明確，目的在於符合行政法之一
    般原理原則的明確原則；而受處分人到期聽候裁決之後，監
    理所才有宣示裁決內容；如果受處分人未依通知到案或繳納
    罰鍰，監理所方有逕行裁決之權力，並將裁決書合法送達受
    處分人，受處分人如不服，再依限提出聲明異議，一步一步
    依序而行，才能符合違反交通管理事件處罰所規定之正當法
    律程序原則。末依修正前道路交通管理處罰條例第65條規定
    ：「汽車所有人、駕駛人違反道路交通管理，經主管機關裁
    決後逾15日未向管轄地方法院聲明異議，或其聲明異議經法
    院裁定確定，而不依裁決或裁定繳納罰鍰或不繳送汽車牌照
    、駕駛執照者，依左列規定處理之：一、經處分吊銷汽車牌
    照或駕駛執照者，由公路主管機關逕行註銷。二、經處分吊
    扣汽車牌照或駕駛執照者，按其吊扣期間加倍處分；仍不依
    限期繳送汽車牌照或駕駛執照者，吊銷其汽車牌照或駕駛執
    照。三、罰鍰不繳者，按其罰鍰數額，易處吊扣汽車牌照或
    駕駛執照1個月至3個月；不依期限繳送汽車牌照或駕駛執照
    者，吊銷其汽車牌照或駕駛執照；前項第3款之汽車所有人
    、駕駛人如無汽車牌照或駕駛執照可資易處吊扣時，得就原
    處分或裁定確定之罰鍰加倍處罰；逾15日後仍不繳納者，移
    送法院強制執行」，及道路交通管理事件統一裁罰基準及處
    理細則第67條規定：「違反道路交通管理事件，受處分人於
    裁決後逾20日未向管轄地方法院聲明異議，或其聲明異議經
    法院裁定確定，而不依裁決或裁定繳納罰鍰或不繳送汽車牌
    照、駕駛執照者，依下列規定處理：一、罰鍰不繳者，依法
    移送強制執行。二、經處分吊扣汽車牌照、駕駛執照者，按
    其吊扣期間加倍處分，受處分人仍不於15日限期內繳送汽車
    牌照或駕駛執照者，吊銷其汽車牌照或駕駛執照。三、經處
    分吊銷、註銷汽車牌照、駕駛執照者，由處罰機關逕行註銷
    。四、受吊扣執業登記證之處分，未將執業登記證送交發證
    警察機關者，廢止其執業登記。五、經處分廢止執業登記，
    其執業登記證由警察機關收繳之。六、經處分沒入之車輛、
    高音量喇叭或噪音器物、攤棚、攤架者，於裁決確定後銷燬
    。七、經處分追繳欠費者，於裁決確定後，將裁決書抄本移
    送應收欠費之機關以憑追繳欠費」，同條第2項規定：「依
    前項各款所為之處罰事項及繳納（送）期限，均應於裁決書
    處罰主文內填記明確」等規定，可說明監理所對受處分人合
    法送達裁決書之後，而受處分人於裁決後逾20日未向管轄地
    方法院聲明異議，或其聲明異議經法院裁定確定，而不依裁
    決或裁定繳納罰鍰或不繳送汽車牌照、駕駛執照者，監理所
    方能依據上開處罰條例第65條及道路交通管理事件統一裁罰
    基準及處理細則第67條規定依序為之。準此，原處分機關顯
    係將受處分人違反道路交通管理處罰條例違規之裁決確定前
    之罰鍰，與裁決確定後之易處吊扣、吊（註）銷駕駛執照乃
    至1年內不得重新考領駕駛執照等處罰一併告知。惟其裁決
    書之送達僅1次，卻對受處分人產生4個行政處分，無異讓受
    處分人喪失前開法律所規定救濟之權利，不但違反前開行政
    程序法第96條第1項第6款、第110條及違反道路交通管理事
    件統一裁罰基準及處理細則第45條但書之規定，而且與母法
    （道路交通管理處罰條例）授權之目的未盡相符，則本件原
    處分機關所為之易處吊扣、吊（註）銷駕駛執照，乃至1年
    內不得重新考領駕駛執照等行政處分，是否違反行政程序法
    第111條第7款規定而應認定為無效，亦非無疑。
六、末以本案受處分人於91年間因交通違規案件經員警當場舉發
    ，未於期限內聽候裁決，監理站於92年間為裁決，固未逾行
    政罰法第27條所規定之3年時效，倘上開裁決書之送達於92
    年間即合法有效而確定，依行政執行法第7條之規定，自有5
    年未經執行而免罰之規定之適用，則本件倘認定易處吊扣、
    吊銷駕駛執照及1年內不得重新考領駕駛執照之行政處分自
    始無效，本件罰鍰及記點部分自應免予處罰，倘認定上開裁
    決書未經合法送達，則裁決書所為之全部處分即處於尚未確
    定之狀態，自應發回原處分機關依法送達，併此敘明。
七、綜上，本件抗告意旨所指原審並未查明本件裁決書是否合法
    送達及關於本件裁決書易處吊扣、吊（註）銷駕駛執照，乃
    至1年內不得重新考領駕駛執照等行政處分，是否違法，而
    逕為駁回異議之裁處不當，為有理由，應發回原審法院另為
    適法之裁定。
據上論斷，應依道路交通案件處理辦法第26條，刑事訴法第413
條前段，裁定如主文。
中    華    民    國    99    年    9     月    8     日
            刑事第六庭    審判長法  官  李  文  雄
                                法  官  黃  小  琴
                                法  官  陳  如  玲
以上正本證明與原本無異。
不得再抗告。
                                書記官  陳  信  和
中    華    民    國    99    年    9     月    8     日

司法院資訊處製作；財團法人民間司法改革基金會備份。
